臺灣高等法院民事判決
110年度重上字第380號
上  訴  人  潘信忠  
訴訟代理人  李哲賢律師
被 上訴 人  潘謝寶玉
            潘玉惠  
            潘玉萍  
            潘安祥  
            潘宏昌  
共      同
訴訟代理人  曾紀穎律師
上列當事人間請求履行契約事件，上訴人對於中華民國110年3月
5日臺灣士林地方法院109年度重訴字第161號第一審判決，提起
上訴，本院於110年11月23日言詞辯論終結，判決如下： 
    主  文
上訴駁回。
第二審訴訟費用由上訴人負擔。
    事實及理由
一、上訴人主張：臺北市○○區○○段0○段000地號土地（下稱系爭
    土地）原係伊之祖父即訴外人潘金生單獨所有，並由伊之祖
    母即訴外人潘好出資，於系爭土地興建臺北市○○區○○街000
    巷0弄0號之4層建物，由被上訴人之被繼承人潘政和出名起
    造，於民國64年7月19日辦理建物所有權第一次登記，嗣將1
    樓（下稱系爭房屋）至4樓依序登記為潘政和、伊之母親即
    訴外人詹彩蓮、伊之三叔即訴外人潘國隆、潘政和所有。潘
    金生、潘好於生前多次交代潘政和及其他子女應將系爭房屋
    及坐落基地即系爭土地應有部分1/4（下稱系爭房地）所有
    權移轉登記予伊（即嫡長孫）。潘政和於96年間罹患重病，
    伊之父親即訴外人潘政輝、潘國隆於97、98年間前往潘政和
    住處，請其移轉登記系爭房地所有權，潘政和同意病況好轉
    後辦理。伊亦於同日前往潘政和住處，其當面承諾將系爭房
    地所有權移轉登記予伊而成立和解契約（下稱系爭和解契約
    ）。詎潘政和未完成移轉登記，即於107年9月4日死亡，並
    由其配偶即被上訴人潘謝寶、其子女即被上訴人潘玉惠、潘
    玉萍、潘安祥、潘鴻昌繼承而公同共有系爭房地所有權，惟
    拒絕履行系爭和解契約等情。爰依系爭和解契約之法律關係
    ，求為命被上訴人移轉登記系爭房地所有權予伊之判決（原
    審為上訴人敗訴之判決，其提起上訴）。上訴聲明：㈠原判
    決廢棄；㈡被上訴人應將系爭房地所有權移轉登記予上訴人
    。
二、被上訴人則以：潘金生雖提供系爭土地，惟潘好僅提供少許
    資金，其餘多係由潘政和出資，其他兄弟未出錢出力，故建
    物興建完成後，潘金生、潘好除同意潘政和分得4樓外，亦
    同意其多分得1樓即系爭房屋，且潘政和於66年4月11日前均
    住在1樓，確為系爭房地所有人。伊未曾聽聞潘金生、潘好
    要求潘政和將系爭房地所有權移轉登記予上訴人，且潘政和
    於98年4月29日進行口咽氣切插管加呼吸器，並於同年5月5
    日進行氣切手術，已無法發聲，自無可能就返還系爭房地之
    事向上訴人或潘國隆、潘政輝說「好」。潘政和從未承諾將
    系爭房地所有權移轉登記予上訴人，亦未與上訴人成立系爭
    和解契約等語，資為抗辯。
三、系爭土地原係潘金生單獨所有，其上坐落之建物係由潘政和
    出名起造，於64年7月19日辦理建物所有權第一次登記，嗣
    將1樓至4樓依序登記為潘政和、詹彩蓮、潘國隆、潘政和所
    有；潘政和於107年9月4日死亡，繼承人為被上訴人，系爭
    房地已辦理繼承登記，現由被上訴人公同共有等事實，為兩
    造所不爭執（見本院卷第148、149、197頁），堪信屬實。
    上訴人請求被上訴人移轉登記系爭房地所有權，為被上訴人
    以前詞所拒。茲就爭點論述如下：
　㈠上訴人雖主張：潘政輝、潘國隆係於97、98年間某日至潘政
    和住處，商討系爭房地與另筆新北市○○區○○○段0000地號土
    地（下稱○○土地）返還事宜，潘政和均有同意，伊則於該日
    下午自行至潘政和住處，與潘政和成立系爭和解契約等情。
    證人潘國隆固亦證稱：潘政和生病後，伊與潘政輝於97、98
    年間某日上午一同前往潘政和住處看他，伊向潘政和說希望
    他返還○○土地，潘政輝則向潘政和說系爭房地為祭祀公廳，
    希望他返還系爭房地，潘政和都有同意，還有提到要請上訴
    人過去，但伊只停留半小時就離開，不清楚上訴人與潘政和
    之間說了什麼等語（見原審卷一第104、105、107頁）。然
    兩造均不爭執○○土地已由潘政和於100年10月20日以贈與為
    原因移轉登記予上訴人、訴外人潘信東（潘政輝之子）、蔡
    美嬌（潘國隆之配偶）、潘信璘、潘信偉（潘金生四子即訴
    外人潘穎鴻之子）共有（見本院卷第149、197頁）；佐以證
    人陳怡帆地政士結證稱：潘國隆打電話給伊，請伊與潘政和
    子女聯繫，辦理○○土地所有權移轉登記事宜，伊有前往潘政
    和住處告知他，並拿印章辦理，但伊不知贈與之原因，另上
    訴人、潘政輝、潘國隆、潘政和皆沒有委託伊辦理系爭房地
    所有權移轉登記事宜等語（見原審卷二第8、9、11頁），參
    互以觀，果若潘政輝與潘國隆一同前往潘政和住處時，已與
    潘政和同時談妥○○土地與系爭房地移轉登記事宜，上訴人亦
    於同日下午自行前往潘政和住處與潘政和成立系爭和解契約
    ，何以嗣後潘政和僅有辦理○○土地所有權移轉登記事宜，且
    上訴人、潘政輝、潘國隆、潘政和均未提及要辦理系爭房地
    所有權移轉登記事宜，況上訴人始終未能提出其與潘政和間
    就移轉系爭房地所有權登記達成表示意思合致之具體證據，
    可見上訴人主張潘政和同意移轉系爭房地而與上訴人成立系
    爭和解契約云云，已難遽信。
　㈡上訴人又主張：潘政和較其他兄弟多登記取得一戶（即系爭
    房地），潘金生、潘好生前表示系爭房地應登記為伊（即嫡
    長孫）所有等情，業據提出確認書記載「先父母口頭宣布：
    該地址之房產（即系爭房地）歸長孫潘信忠所有，四位兄弟
    與媳婦皆確認此事」等詞（見原審調字卷第22頁），亦據證
    人潘國隆證稱：系爭房地為公廳，潘好曾說其與潘金生往生
    後，系爭房地要給長孫即上訴人等語（見原審卷一第103至1
    04頁）及證人即潘穎鴻之配偶王美秀結證稱：系爭房地是公
    廳，伊有聽長輩說過，系爭房地名義上雖是潘政和所有，但
    是要給長孫即上訴人等語（見本院卷第209至210頁）。然潘
    金生前提供土地興建建物分配予其子女，潘政輝取得新北市
    ○○區○○○○○○街000巷0號1至3樓及系爭建物2樓、潘政和取得○
    ○街000巷0號1至3樓及系爭建物1、4樓、潘國隆取得○○街000
    巷0號1至3樓及系爭建物3樓、潘穎鴻取得○○街00號1至4樓等
    事實，為兩造所不爭執（見原審調字卷第5頁、本院卷第148
    、197頁），果若未得潘金生之同意，潘政和自無可能作此
    房產分配登記。參以證人潘國隆證稱：系爭房地一開始登記
    在潘政和名下，因為方便，起造人是潘政和，就用他的名字
    ，當時還沒有說祭祀公廳要給長孫等語（見原審卷一第104
    頁）。上訴人亦陳稱其不爭執系爭房地起造後登記於潘政和
    名下就是屬於潘政和所有（見本院卷第146頁）。故系爭房
    地於辦理登記時即已屬於潘政和所有，潘金生、潘好係嗣後
    才表示要將系爭房地留給上訴人，至多僅是其心中之願望、
    期盼，訴諸親情要求潘政和配合辦理，但難認有何拘束潘政
    和之效力可言，自不能因為潘金生、潘好有此表示，即謂潘
    政和有同意移轉登記系爭房地所有權予上訴人之義務，更不
    能據此認定潘政和與上訴人間有合意成立系爭和解契約。至
    於證人潘建榮雖結證稱：系爭房地登記為潘政和所有，但要
    分給上訴人，且伊家族亦將公廳分給長孫即伊兄長等語（見
    本院卷第202至203頁）。然證人潘建榮家族之公廳是否分給
    長孫，與潘金生家族之公廳是否分給長孫，分屬二事，並無
    必然關聯性；其亦自承就系爭房地應分給上訴人之事，不知
    係聽聞自何處，且其家族之公廳並非登記於長孫名下（見本
    院卷第203至204頁），可見證人潘建榮之證述仍無從為有利
    於上訴人之認定。
　㈢上訴人再主張：系爭房屋現由潘政輝居住，若潘政和為所有
    人，何以40餘年來置之不理，顯與常情相違云云。然潘政和
    及其家人原本與潘金生、潘好共同住在系爭房屋，嗣於66年
    4月11日搬離，潘金生、潘好仍繼續住在系爭房屋，潘好於7
    0年3月20日死亡後，潘金生曾搬離系爭房屋；而潘政輝、詹
    彩蓮原與上訴人共同住在2樓，潘金生搬離系爭房屋後，潘
    政輝、詹彩蓮即搬至系爭房屋居住使用迄今，並在1、2樓房
    屋内部加蓋室内樓梯等事實，為兩造所不爭執（見本院卷第
    148、197頁）；且依證人潘國隆、潘宏昌所述，潘政和應係
    與潘好爭吵後負氣與家人離開系爭房屋（見原審卷一第103
    頁），嗣因潘金生遺產繼承續與潘政輝交惡（見原審卷一第
    109頁），而40餘年未返回系爭房屋等情以觀，可認潘政和
    並非承認系爭房地所有權應歸屬上訴人而未返回，亦無任何
    上訴人所稱與常情相違之處。至於潘政輝、詹彩蓮係自行搬
    遷至系爭房屋居住至今，仍與系爭房地是否歸屬長孫所有無
    關。上訴人據此認定系爭房地應屬上訴人所有而非潘政和所
    有，自無足取。
　㈣準此，潘政和為系爭房地所有人，潘金生、潘好縱希望將系
    爭房地分給長孫即上訴人，亦無拘束潘政和之效力，應得其
    同意方能辦理所有權移轉登記；潘政和生病後，潘國隆與潘
    政輝前往潘政和住處商討○○土地與系爭房地所有權移轉登記
    事宜，嗣後僅辦理○○土地所有權移轉登記，益徵潘政和並未
    同意移轉登記系爭房地所有權予上訴人。是依上訴人提出之
    證據，尚無法證明其與潘政和間有合意成立系爭和解契約，
    上訴人自無從依該契約關係，請求潘政和之繼承人即被上訴
    人移轉登記系爭房地所有權。
四、綜上所述，上訴人依系爭和解契約之法律關係，請求被上訴
    人移轉登記系爭房地所有有權，洵非正當，不應准許。原審
    為上訴人敗訴之判決，核無不合。上訴意旨指摘原判決不當
    ，求予廢棄改判，為無理由，應駁回其上訴。
五、本件事證已臻明確，兩造所為其餘攻擊、防禦及舉證，經本
    院審酌後，認與判決結論均無影響，爰不一一論列，附此敘
    明。
六、據上論結，本件上訴為無理由，依民事訴訟法第449條第1項
    、第78條，判決如主文。
中　　華　　民　　國　 110  　年　　12 　 月　  14  　日
                  民事第十八庭
                        審判長法  官  黃明發
                              法  官  周美雲
　　　　　　　　　　　　　　　法  官  賴彥魁
正本係照原本作成。
如不服本判決，應於收受送達後20日內向本院提出上訴書狀，其
未表明上訴理由者，應於提出上訴後20日內向本院補提理由書狀
（均須按他造當事人之人數附繕本）上訴時應提出委任律師或具
有律師資格之人之委任狀；委任有律師資格者，另應附具律師資
格證書及釋明委任人與受任人有民事訴訟法第466條之1第1項但
書或第2項所定關係之釋明文書影本。如委任律師提起上訴者，
應一併繳納上訴審裁判費。
中　　華　　民　　國　　110 　年　　12　　月　　15　　日
                              書記官  高瑞君